【裁判字號】    98,易,416
【裁判日期】    990412
【裁判案由】    就業服務法等
【裁判全文】
臺灣花蓮地方法院刑事判決               98年度易字第416號
公  訴  人  臺灣花蓮地方法院檢察署檢察官
被      告  甲○○
上列被告因違反就業服務法等案件，經檢察官提起公訴（98年度
偵緝字第46號），本院判決如下：
    主  文
甲○○共同明知為不實事項，而使公務員豋載於職務上所掌之公
文書，足以生損害於公眾及他人，處有期徒刑貳月，減為有期徒
刑壹月，如易科罰金，以銀元參佰元即新臺幣玖佰元折算壹日。
又共同意圖營利，而違反不得媒介外國人非法為他人工作之規定
，處有期徒刑捌月，減為有期徒刑肆月，如易科罰金，以新臺幣
壹仟元折算壹日。應執行有期徒刑伍月，如易科罰金，以銀元參
佰元即新臺幣玖佰元折算壹日。
    事  實
一、甲○○係印尼籍人士（於民國93年9月9日取得我國國籍），
    於95年6月15日返回印尼後，因故認識前與黃繼忠結婚之MAR
    IA LO，經MARIA LO 向其表明欲至返回臺灣地區工作，其明
    知MARIA LO之真實身分，竟竟允諾可設法代為辦理護照，渠
    等即基於犯意聯絡，由MARIA LO依指示提供照片約2至3張後
    ，即推由甲○○至印尼某處，並以不詳方式，將該等照片換
    貼在護照號碼AE240717之印尼國護照上（該護照姓名為F0NG
    A SIAT，出生年月日：1982年3月26 日），而共同變造完成
    該印尼國護照之特種文書（變造護照之行為係在我國國境外
    所為，非我國刑法效力所及，屬不罰之行為）後，甲○○則
    於民國95年6月22 日，在印尼雅加達國際機場將上開變造完
    成之護照交予MARIA LO，並指示MARIA LO背誦姓名、配偶等
    相關基本資料以應付入境時之證照查驗；迨其等抵達桃園中
    正國際機場，即推由MARIA LO於通關時，持上開變造護照供
    內政部警政署航空警察局負責證照查驗之公務員查驗而行使
    之，致使該公務員誤認 MARIA LO為F0NG A SIAT，將F0NG A
    SIAT於95年6月22 日之入境資料之不實事項登載於其職務上
    所掌管之旅客入境紀錄資料電腦檔案後，准予入境，足生損
    害於內政部警政署航空警察局對於人民入出境管理之正確性
    及該本護照真正持有人之權益。
二、又乙○○前因見甲○○在報紙上刊登介紹印尼新娘之分類廣
    告而與甲○○聯絡，並詢問甲○○有無認識結婚來臺且有居
    留證之印尼國人，且向之表示那邊有工作；嗣甲○○帶同MA
    RIA LO入境約1、2日後，即與乙○○聯絡，適乙○○之友人
    陳碧瑤因需要幫手，惟甲○○、乙○○明知外國人未經雇主
    申請許可，不得在中華民國境內工作，且明知任何人不得媒
    介外國人非法為他人工作，竟基於意圖營利之犯意聯絡，於
    民國95年7月5日，由甲○○帶同MARIA LO至臺北火車站與乙
    ○○見面，隨即由乙○○帶同MARIA LO至花蓮縣花蓮市○○
    路576 號由陳碧瑤所經營之「陳家刈包店」從事清潔、打掃
    等之工作，而共同媒介MARIA LO非法為陳碧瑤工作，且與MA
    RIA LO及陳碧瑤約定須將MARIA LO每月薪資中之新臺幣（下
    同）16000元由陳碧瑤匯款予乙○○，乙○○於取得上開160
    00元後，則每月交付13000元予甲○○，其餘3000 元則歸乙
    ○○所有。
三、嗣因MARIA LO亟欲返回印尼，遂於97年4月6日晚間8時20 分
    許，前往花蓮縣警察局花蓮分局自首，經警循線通知陳碧瑤
    、乙○○及甲○○前來說明，始獲上情（乙○○所犯意圖營
    利媒介外國人非法為他人工作罪部分，業經本院以98年度花
    簡字第1389號判處有期徒刑4月，減為有期徒刑2月確定，MA
    RIA LO則已於97年11月28日遣返出境）。
四、案經內政部入出國及移民署專勤事務第一大隊花蓮縣專勤隊
    報告臺灣花蓮地方法院檢察署檢察官偵查起訴。
    理  由
一、證據能力：本案認定事實所引用之卷內所有卷證資料（包含
    人證、物證、書證等，詳下述及者），並無證據證明係公務
    員違背法定程序所取得，與本案亦有自然之關連性，被告於
    準備程序迄至本案言詞辯論終結，均不爭執該等卷證之證據
    能力或提出關於證據能力之聲明異議，且卷內之文書證據，
    亦無刑事訴訟法第159條之4之顯有不可信之情況或其他不得
    作為證據之情形，本院認引為證據為適當，是依刑事訴訟法
    第159條之4、159條之5等規定，下述認定事實所引用之證據
    方法依法均應認有證據能力。
二、訊據被告矢口否認有何變造印尼國護照後交予MARIA LO行使
    入境及意圖營利非法媒介外國人非法工作等犯行，辯稱：伊
    係與MARIA LO同時入境，然不知MARIA LO係以何人名義入境
    ，亦未協助辦理護照；又伊經MARIA LO表示要去工作賺錢後
    ，即打電話給乙○○，並將MARIA LO帶去給乙○○，之後MA
    RIA LO在何處上班、薪水如何伊都不清楚，伊沒有因此拿到
    任何好處云云。經查：
  (一)上揭事實，業據證人MARIA LO、乙○○及陳碧瑤於警、偵訊
    時證述綦詳，並經證人乙○○於本院審理時結證確認之，並
    有甲○○之入出境資訊作業連結表及F0NG A SIAT 之旅客入
    出境記錄查詢表各1 份在卷可考，且MARIA LO之護照業經他
    人予以變造而供另一印尼國人士「MALY」持以於95年3月 28
    日非法入境，而該護照嗣經警搜索查扣一節，有臺灣臺北地
    方法院95年度訴字第1939 號判決書1 份附卷可佐，是MARIA
    LO自無可能於95年6月22 日，再持名義為「MARIA LO」之護
    照入境我國，足認證人MARIA LO確係冒用F0NG A SIAT 名義
    入境我國無訛。而證人MARIA LO已於97年11月28日遣返出境
    ，有臺灣花蓮地方法院檢察署公務電話紀錄單2 紙及 MARIA
    LO之外僑居留資料查詢表1 份附卷可參（詳見本院卷），固
    無從飭其到庭作證，惟其既顯為本案行使變造護照及使公務
    員登載不實二罪之共犯，若其仍欲在臺非法工作，大可逕自
    離去「陳家刈包店」另謀他職，無必要甘冒自曝其犯行致遭
    刑事處罰，進而遭拘留遣返之風險，然其仍反於己身利益前
    往自首，堪認其於警、偵訊時所述，可信度甚高。再者，被
    告經證人乙○○索取MARIA LO之護照及居留證後，僅表示過
    一段時間會補，然直至查獲前均未提供一節，業據證人乙○
    ○於本院審理時結證在卷，顯見被告即有刻意隱匿MARIA LO
    入境資料之嫌。況且，被告係與持變造護照之MARIA LO同日
    入境，而被告前有於95年3月28 日入境之紀錄，上述之另一
    印尼國人「MALY」前持變造護照冒用MARIA LO入境之日期，
    竟亦為95年3月28 日，此觀上開被告入出境資訊連結作業及
    臺灣臺北地方法院判決書自明，巧合至此，實難想像，足認
    證人MARIA LO於警、偵訊之證述，均屬真實。
  (二)又被告係因MARIA LO表明欲來臺工作賺錢後，即與前向其表
    示若有認識結婚來臺有居留證之印尼人，他那邊有工作之證
    人乙○○聯絡，並由證人乙○○帶同MARIA LO至他處工作一
    節，業據被告自承在卷，是被告確有參與媒介MARIA LO為他
    人工作之行為，殆無疑義。又被告於本院準備程序時，以外
    勞在臺工作要經主管機關許可，然有結婚、居留證者，伊不
    清楚云云置辯；然其於本院準備程序時，即自承伊不知
    MARIA LO以何人名義入境，伊沒有看到護照及居留證，也不
    知MARIA LO有無與臺灣人結婚等情，是被告在未確認 MARIA
    LO真實身分以及與臺灣地區人士是否確有婚姻關係前，即率
    而介紹MARIA LO在臺工作賺錢，已有可議之處。況且，
    MARIA LO在「陳家刈包店」工作之薪資為每月2 萬元，被告
    就媒介MARIA LO在臺工作可抽取之費用，則高達每月 13000
    元等情，業據證人乙○○、MARIA LO二人互為一致之證述，
    苟若MARIA LO確係合法來臺且可居留之外籍配偶，當可自覓
    工作，實無必要任由被告抽取如此高額之仲介費；再參諸證
    人乙○○於其違反就業服務法案件經本院另案行準備程序時
    ，當庭直指被告於農曆過年前，有主動打電話想要與其聯繫
    串供之情事（詳見本院98年度簡上字第7號卷宗第33 頁），
    足認被告確係基於抽取每月13000 元代價之營利意圖，而與
    證人乙○○共同媒介MARIA LO非法為他人工作之事實。
  (三)綜上各節，被告上開所辯，無非臨訟圖卸之詞，不足採信，
    本件事證明確，被告犯行已堪認定，自應依法論科。
三、論罪科刑：
  (一)按被告為事實一所示之行為後，94年2月2日修正公布之刑法
    ，於95年7月1日生效施行（以下簡稱修正前、後刑法），其
    中第2條第1項「行為後法律有變更者，適用行為時之法律。
    但行為後之法律有利於行為人者，適用最有利於行為人之法
    律」之規定，係規範行為後法律變更所生新、舊法律比較適
    用之準據法，於刑法修正施行後，自應適用該修正後之第 2
    條第1 項之規定，為「從舊、從輕」之比較；又比較新舊法
    時，應就罪刑有關之共犯、未遂犯、想像競合犯、牽連犯、
    連續犯、結合犯，以及累犯加重、自首減輕暨其他法定加減
    原因（如身分加減）與加減例等一切情形，綜其全部罪刑之
    結果而為比較後，再適用有利於行為人之法律處斷，不得一
    部割裂分別適用不同之新、舊法（最高法院24年度上字第46
    34號、29年度上字第964號判例意旨及最高法院95 年度第八
    次刑事庭會議決議參照）。茲就與本案事實欄一部分有關之
    新舊法比較之適用如下：
  1.刑法第212條、第214條及第216 條均有罰金之規定，而刑法
    關於罰金刑最低額之規定復經修正，經依罰金罰鍰提高標準
    條例第1 條前段之規定：「依法應處罰金、罰鍰者，就其原
    定數額得提高為2倍至10 倍。」將該等法條所定罰金刑之上
    限提高10倍，及修正前刑法第33條第5款：「罰金：1元以上
    。」再以1比3之比例折算後，上開法條所定之罰金刑下限為
    新台幣3元；而依據95年6月14日增訂公布之刑法施行法第 1
    條之1前段規定：「中華民國94年1月7 日刑法修正施行後，
    刑法分則編所定罰金之貨幣單位為新台幣。94年1月7日刑法
    修正時，刑法分則編未修正之條文定有罰金者，自94年1月7
    日刑法修正施行後，就其數額提高為30倍。」及修正後刑法
    第33條第5款：「罰金：新台幣1000 元以上，以百元計算之
    。」足見前開規定罰金刑之上限雖未因刑法修正而變動，然
    修正後刑法所定罰金刑下限為新台幣1000元，因涉及法律變
    更，即有比較適用新舊法之必要，經比較結果，自以修正前
    刑法所定罰金刑之下限，對於被告較為有利。
  2.刑法關於共同正犯之規定，修正前第28條規定：「2 人以上
    共同實施犯罪之行為者，皆為正犯。」修正後規定：「2 人
    以上共同實行犯罪之行為者，皆為正犯。」將修正前規定之
    「實施」修正為「實行」，修正理由係為釐清「陰謀共同正
    犯」、「預備共同正犯」及「共謀共同正犯」是否屬於共同
    正犯之範圍（該條修正理由可資參照），因修正後刑法已限
    縮於共同實行犯罪行為者始成立共同正犯，排除陰謀犯及預
    備犯共同正犯，自屬法律已有變更，即應為新舊法之比較適
    用。被告與MARIA LO間，就上開行使變造特種文書及明知為
    不實之事項，而使公務員登載於職務上所掌之公文書之犯行
    間，均有犯意聯絡，且均實際參與犯行之實行，依據修正前
    、後之規定，均成立共同正犯，是修正前之規定對於被告亦
    無不利，應適用行為時之修正前刑法第28條。
  3.修正後之刑法刪除第55條關於牽連犯之規定。被告所為犯行
    若具有牽連犯之關係，依修正前即行為時之規定，應從一重
    之罪處斷，依修正後之刑法既已刪除牽連犯之規定，則所犯
    上述各罪應依數罪併罰之規定分論併罰。比較新舊法之規定
    ，修正後之規定並非較有利於被告，依刑法第2條第1項前段
    之規定，亦應適用行為時之法律，即適用修正前刑法第55條
    牽連犯之規定，從一重處斷。
  4.綜上比較結果，本案關於被告就事實欄一各犯行有關罰金刑
    、共同正犯之論處及該等犯行之競合，應適用修正前刑法為
    被告論罪科刑之依據。至於被告就事實欄一之犯行所犯罪名
    之法條適用部分，查刑法第212條、第214條、第216 條等各
    罪於94年2月2日修正時，均未修正，故修正前、後刑法該等
    各罪之處罰輕重相同，即無比較適用之問題，非此刑法第 2
    條第1 項所指之法律有變更，即無該條之適用，應依一般法
    律適用原則，適用本案裁判時之修正後刑法212條、第214條
    、第216條（最高法院95年度第21 次刑事庭會議決議意旨參
    照）；另被告就事實二部分，既係在刑法修正公佈後所為，
    是該部分除就定應執行刑及定刑後易科罰金折算標準規定部
    分外（詳如後述），即應適用修正後之刑法之規定，而無新
    舊法比較之問題，均特此指明。
  (二)核被告就事實欄一所為，係犯刑法第216條、第212條行使變
    造特種文書及同法第214 條之使公務員登載不實等罪；原起
    訴意旨就有關行使護照部分，雖認係犯護照條例第24條第 2
    項行使變造護照罪，惟查89年5月17 日公佈之「護照條例」
    ，關於偽造、變造護照或行使之處罰，固設有特別規定，惟
    此係指偽造、變造中華民國護照，方有適用（見該條例第 1
    條、第24條規定），被告與MARIA LO共謀行使之護照，既係
    外國護照，自無適用護照條例之餘地（最高法院90年度臺上
    字第1940號判決意旨參看），而公訴人於本院準備程序時，
    亦當庭更正此部分應適用之法條為刑法第216條、第214條，
    即無庸再依刑事訴訟法第300 條規定變更法條；又關於使公
    務員登載不實部分，查該部分業經公訴人載明於起訴書之犯
    罪事實內，雖於起訴法條內未予論及，然應認業已起訴，且
    公訴人於準備程序時，復已補充此部分之論罪法條，自不待
    本院依職權擴張而予以審理之。另被告就事實欄二所為，則
    係犯就業服務法第64條第2項之意圖營利而違反同法第45 條
    之罪。被告與MARIA LO就上開行使變造特種文書、使公務員
    登載不實等犯行，另與乙○○就上開意圖營利媒介外國人非
    法為他人工作犯行間，分別有犯意聯絡及行為分擔，應分別
    依修正前、後刑法第28條規定，以共同正犯論處。又被告就
    事實欄一所犯各罪間，有方法結果之牽連關係，應依修正前
    刑法第55條規定，從一重之使公務員登載不實罪處斷。其所
    犯使公務員登載不實及意圖營利媒介外國人非法為他人工作
    二罪間，犯意各別，行為互殊，且後者係在刑法修正施行後
    所為，自應分論併罰。另修正後刑法第51條第2 款增訂罰金
    與死刑併予執行；第5 款提高多數有期徒刑合併應執行之刑
    不得逾30年，新法施行後，應依新法第2條第1項之規定，適
    用最有利於行為人之法律。裁判確定前犯數罪，其中一罪在
    新法施行前者，亦同（最高法院95年度第八次刑事庭會議決
    議參照）；查刑法第51條數罪併罰之規定，其中第5 款規定
    ，由：「宣告多數有期徒刑者，於各刑中之最長期以上，各
    刑合併之刑期以下，定其刑期。但不得逾20年」，修正為：
    「宣告多數有期徒刑者，於各刑中之最長期以上，各刑合併
    之刑期以下，定其刑期。但不得逾30年」，修正前刑法所定
    數罪併罰之刑期最高為20年，修正後刑法則為30年，自以修
    正前刑法對被告較為有利，是本案自應適用修正前刑法有關
    數罪併罰規定，以定應執行刑，併此敘明。
  (三)爰審酌被告在此之前並無前科，素行良好，然為牟取不法利
    益，竟仍協助併提供變造之護照，供MARIA LO行使入境，對
    於臺灣地區之治安、出入境管制之正確性，均有嚴重影響，
    犯後仍飾詞卸責，態度不佳，其本案媒介非法工作獲取之利
    益非低，兼衡其智識程度等一切情狀，分別量處如主文所示
    之刑，併分別諭知易科罰金折算標準，以示懲儆。
  (四)再被告行為後，中華民國九十六年罪犯減刑條例業經總統於
    96 年7月4日制定公布，於同年7月16日生效施行，犯罪在96
    年4月24日以前者，除有該條例第3條所列各罪，且經宣告死
    刑、無期徒刑或逾有期徒刑1年6月之刑者，不予減刑外，餘
    均依該條例第2條第1項之規定減刑，其中有期徒刑、拘役或
    罰金，減其刑期或金額二分之一，該條例第2條第1項第3 款
    、第3條第1項分別定有明文。查本案犯罪時間均係在96年 4
    月24日前，復無前開條例所列不予減刑之情形，即均應依該
    條例第2條第1項第3款、第7條、第10條第1 項之規定，分別
    減其宣告刑二分之一並定應執行刑如主文所示；末按數罪併
    罰，其中部分之裁判易刑標準係依舊法諭知，另部分依新法
    諭知，合併定刑後之易刑標準，應依刑法第2 條之規定，擇
     有利於行為人之折算標準適用之（最高法院86 年度臺非字
     第87 號判決意旨參看），且數罪併罰有二以上裁判，其易
    刑折算標準不同，均已確定，減刑後合併定執行刑時，其易
    刑之折算標準，依刑法第2條第1項但書意旨，擇最有利於受
    刑人之折算標準定之，法院辦理九十六年減刑案件應行注意
    事項第34點亦有明定。是本件合併定刑後，其易科罰金部分
    ，應依修正前刑法第41條第1 項前段，修正前罰金罰鍰提高
    標準條例第2條，現行法規所定貨幣單位折算新臺幣條例第2
    條之規定，以銀元300元即新臺幣900元折算一日，對被告較
    為有利，併此指明。
四、至於起訴書犯罪事實欄所載被告將MARIA LO提供之照片，換
    貼在護照號碼AE240717之印尼國護照上（即F0NG ASIAT之護
    照）之部分，核係被告與MARIA LO共同變造該護照之行為。
    然印尼國護照非護照條例所指之護照，應係刑法第212 條所
    指之護照一節，已如上述，而該條之法定本刑為1 年以下有
    期徒刑、拘役或300元以下罰金，依刑法第7條規定，此係在
    我國領域外所犯罪輕本刑為3 年以上有期徒刑以外之罪，亦
    非同法第5條、第6條所列舉之罪，自無適用我國刑法處罰之
    餘地，而屬不罰之行為；然此變造行為係上開經判決有罪之
    行使變造護照之特種文書犯行之低度行為，二者間即有吸收
    犯之實質上一罪關係，爰不另為無罪之諭知，附此敘明。
據上論斷，應依刑事訴訟法第284條之1、第299條第1項前段，就
業服務法第64條第2項，刑法第2條第1項前段、第11 條前段、第
28 條（修正前、後）、第55條（修正前）、第216條、第212 條
、第214條、第41條第1項前段（修正前、後）、第51條第5款（
修正前），刑法施行法第1條之1，廢止前罰金罰鍰提高標準條例
第1條前段、第2條，現行法規所定貨幣單位折算新臺幣條例第 2
條，中華民國96年罪犯減刑條例第2條第1項第3款、第7條、第 9
條、第10條，判決如主文。
本案經檢察官黃蘭雅到庭執行職務。
中    華    民    國    99    年    4     月    12    日
                  刑事第四庭    法  官  黃鴻達
以上正本證明與原本無異。
如不服本判決應於收受送達後10日內向本院提出上訴書狀，並應
敘述具體理由。其未敘述上訴理由者，應於上訴期間屆滿後20日
內向本院補提理由書(均須按他造當事人之人數附繕本)「切勿逕
送上級法院」。
中    華    民    國    99    年    4     月    12    日

                                書記官
附錄本判決論罪之法律條文：
就業服務法第64條
違反第45條規定者，處新臺幣10萬元以上50萬元以下罰鍰。五年
內再違反者，處1年以下有期徒刑、拘役或科或併科新臺幣60 萬
元以下罰金。
意圖營利而違反第45條規定者，處3 年以下有期徒刑、拘役或科
或併科新臺幣120萬元以下罰金。
法人之代表人、法人或自然人之代理人、受僱人或其他從業人員
，因執行業務違反第 45 條規定者，除依前二項規定處罰其行為
人外，對該法人或自然人亦科處各該項之罰鍰或罰金。
中華民國刑法第216條
行使第 210 條至第 215 條之文書者，依偽造、變造文書或登載
不實事項或使登載不實事項之規定處斷。
中華民國刑法第212條
偽造、變造護照、旅券、免許證、特許證及關於品行、能力服務
或其他相類之證書、介紹書，足以生損害於公眾或他人者，處 1
年以下有期徒刑、拘役或 3 百元以下罰金。
中華民國刑法第214條
明知為不實之事項，而使公務員登載於職務上所掌之公文書，足
以生損害於公眾或他人者，處3年以下有期徒刑、拘役或5百元以
下罰金。

司法院資訊處製作；財團法人民間司法改革基金會備份。
